【裁判字號】    95,重上國,20
【裁判日期】    951114
【裁判案由】    國家賠償
【裁判全文】
臺灣高等法院民事判決                95年度重上國字第20號
上  訴  人  乙○○
訴訟代理人  丙○○
被  上訴人  國防部陸軍司令部
法定代理人  甲○○
訴訟代理人  戊○○
            丁○○
上列當事人間請求國家賠償事件，上訴人對於中華民國95年7月4
日臺灣新竹地方法院95年度重國字第4號第一審判決提起上訴，
經本院於95年10月31日言詞辯論終結，判決如下：
    主  文
上訴駁回。
第二審訴訟費用由上訴人負擔。
    事實及理由
一、上訴人起訴主張：上訴人身心健全，體檢合格，於民國（下
    同）91年5月16日奉召入營，在被上訴人所屬陸軍542旅支援
    營補勤連服役。嗣於92年9 月10日因不假離營，於返營後即
    遭禁足，期間該連上士副排長鄭佳福及上兵翁鉦貴、賴緯駿
    、張駿達等人，以上訴人逾假未歸為由，輪流對上訴人施以
    體能操練，予以過度處罰及不法管教，致上訴人體力不堪負
    荷，精神上遭受重大打擊。嗣又將上訴人之床舖移至中山室
    ，將上訴人與其他班員隔離，由安全士官日夜監督，且因夜
    間站哨衛兵及安全士官交接時擾攘不安，甚且故意以腳踹踢
    上訴人之床腳，使上訴人徹夜無法安眠，嚴重侵害上訴人之
    自尊及人格，並導致上訴人罹患精神分裂，於92年10月3 日
    經送往國軍新竹醫院精神科住院治療。上訴人雖於93年1月7
    日退伍，然所患上開精神病症因屬慢性疾病，不僅需長期服
    藥控制，且終生無治癒之可能，而上訴人罹患此病乃係肇因
    於服役部隊長官之不當管教，該等士官均屬依法令從事公務
    之人員，彼等於執行職務行使管教公權力時，因故意或過失
    不法侵害上訴人之身體、健康，被上訴人自應負損害賠償責
    任。詎上訴人依國家賠償法第10條之規定，以書面向被上訴
    人請求賠償，竟遭拒絕賠償，爰提起本件訴訟請求被上訴人
    賠償損害等情，爰依國家賠償法第 2條第 2項前段及民法第
    195條第1項之規定，請求被上訴人賠償上訴人非財產上損害
    之慰撫金 1千萬元，並加付法定遲延利息等語。原審為上訴
    人敗訴之判決，上訴人不服，提起上訴，並聲明：(一)原判決
    廢棄。(二)被上訴人應給付上訴人 1千萬元，及自起訴狀繕本
    送達之翌日起至清償日止，按年息5%計算之利息。
二、被上訴人則以：上訴人於入營後即有多次因逾假、不假離營
    、內務不整、脫哨、不服管教、未經允許私自拿取他人物品
    、遺失識別證等嚴重違反部隊規定情事，而遭部隊長官予以
    禁足、罰勤等懲處。嗣於92年 9月10日，上訴人再次不假離
    營，經返營後雖遭禁足處分，惟部隊中並無禁足前夜間不得
    排站衛哨勤務之規定，則該管長官鄭佳福下士將其依次輪排
    衛哨，並經連長核定後公佈實行，乃係依正常規定所為之職
    務行為，且其執行禁足之內容，亦係依權責長官所核定之課
    表行之，均係按表正常操課，實無何過度操練體能致上訴人
    無法負荷之情事。又上訴人於92年 9月10日不假離營返營後
    ，雖經連長指示將上訴人之床舖移至中山室，惟此係因上訴
    人返營後情緒極為不穩定，連長考量有危安顧慮，始指示上
    訴人之三餐用餐及就寢均由安全士官督導，以便就近看護，
    並避免對其他同仁生活作息造成影響，然上訴人之作息均與
    全連弟兄相同，絕無故意限制上訴人之自由活動空間，亦無
    上訴人所指於夜間以腳踹踢其床腳，使其徹夜不得安眠之刻
    意拘管或精神虐待情形，上訴人所為之主張顯與事實不符。
    又依上訴人之病歷所載，上訴人於入伍前即有飲酒及服用搖
    頭丸的行為，其第 1次發病係因部隊壓力大沒有自由，足見
    上訴人罹患精神分裂症，非如其主張係因部隊不當管教所肇
    致，是上訴人本件請求實屬無據等語，資為抗辯。原審為被
    上訴人勝訴之判決，被上訴人對於上訴人之上訴則聲明駁回
    上訴。
三、經查上訴人主張其於91年 5月16日奉召入營，在被上訴人所
    屬陸軍 542旅支援營補勤連服役，於93年1月7日期滿退伍；
    又上訴人因罹患精神分裂症，自92年10月 3日起至92年12月
    29日止，至國軍新竹醫院住院治療，嗣於93年4月1日經核發
    輕度精神病身心障礙手冊，又於93年 8月17日，再經核發中
    度精神病身心障礙手冊；上訴人於93年 9月14日向被上訴人
    請求國家賠償，經被上訴人拒絕賠償等情，有請求損害賠償
    書、國防部陸軍總司令部拒絕賠償理由書、診斷證明書、醫
    療費收據、身心障礙手冊、出院病歷摘要、行政院衛生署新
    竹醫院95年 4月26日新醫歷字第0950002763號函、病歷及出
    院病歷摘要可稽（見原審卷(一)第 8至18、43、50至53、63、
    64、111至165頁），堪信為真實。
四、按因公務員執行職務行使公權力時，因故意或過失不法侵害
    人民自由或權利者，國家應負損害賠償責任；公務員怠於執
    行職務，致人民自由或權利遭受損害者亦同，國家賠償法第
    2條第2項定有明文。又損害賠償之債，以有損害之發生及有
    責任原因之事實，並二者之間有相當因果關係為成立要件。
    故原告所主張損害賠償之債，如不合於此項成立要件者，即
    難謂有損害賠償請求權存在（最高法院48年台上字第 481號
    判例意旨參照）。所謂相當因果關係，係以行為人之行為所
    造成之客觀存在事實，依經驗法則，可認通常均可能發生同
    樣損害之結果而言；如有此同一條件存在，通常不必皆發生
    此損害之結果，則該條件與結果並不相當，即無相當因果關
    係。上訴人主張其罹患精神分裂症，係因其服役期間遭部隊
    長官不當管教所致；惟為被上訴人所否認，並以前詞置辯。
    經查：
  (一)上訴人自92年10月 3日起至同年12月29日止在國軍新竹醫院
    住院治療，經診斷為精神分裂症。而造成精神分裂症的原因
    ，目前醫界仍未全然瞭解，依照流行病學、解剖學、基因研
    究、大腦神經科學之研究，認為此疾病為多因素所導致，如
    遺傳體質、環境壓力（如感染、情緒壓力、藥物．．．）互
    相影響，最終導致大腦病變而出現病狀，核心症狀為思考障
    礙、幻覺及功能衰退，此有國軍新竹醫院95年5月5日醫順字
    第0950000365號函可稽（見原審卷(一)第172、173頁）。又依
    該院於92年12月29日作成之出院病歷摘要所載：「病患（指
    上訴人）近 1年漸出現情緒焦慮、不安、失眠、精神恍惚、
    注意力不集中、說話語無倫次、社交退縮、自殺意念、幻聽
    （聽見班長罵人聲音）、欲攻擊他人與逃兵（92年 4月與92
    年9月各1次）等情形。據病患及其輔導長的描述，病患的病
    前性格內向、人際互動差，求學期間成績差。就讀高職時曾
    至便利商店打工，但因常遲到所以常被辭退，當時因朋友影
    響開始喝酒與服用搖頭丸情形（高梁酒每週1瓶、搖頭丸每2
    至3週1顆、K他命每 2至3週半罐），念二專時因打架被學校
    退學。之後於91年5月16日入伍，91年6月22日下部隊，於部
    隊時常表示壓力大沒有自由，漸出現情緒不穩定、失眠、說
    話語無倫次、無法配合目前工作與作息、欲攻擊他人、自殺
    意念、幻聽與逃兵等情形，於92年 9月19日起至本院門診求
    治，但因服藥不規則，故上述症狀起伏不定，因此經評估收
    入院治療」（見原審卷(一)第63頁）。足見上訴人於入伍前即
    有飲酒及服用搖頭丸、K 他命等藥物之習慣，且入伍後，於
    92年 9月10日因不假離營接受處罰之前，即已開始逐漸出現
    上述病症。
  (二)上訴人於92年 9月10日不假離營返營後，即遭禁足處分，並
    依據該連連長核定之禁足課表於營區內按表操課，亦有調查
    報告、禁足課表、該連上士副排長鄭佳福及上兵翁鉦貴、賴
    緯駿、張駿達所填載之問卷可稽（見原審卷(一)第 77、98 至
    102 頁），惟鄭佳福、翁鉦貴、賴緯駿及張駿達均否認有上
    訴人所指於其禁足期間輪流施以體能操練，致其體力不堪負
    荷，並故意徹夜以腳踹踢其床腳，令其無法安眠等情事，而
    上訴人就此復不能舉證以實其說，是上訴人所為此部分之主
    張尚不足取。
  (三)上訴人於92年 9月10日不假離營返營後，因情緒不穩定，該
    連上尉連長曾瑞穎認有危安顧慮，因而指示將上訴人之床舖
    移至中山室，由安全士官督導用餐及就寢，有調查報告及翁
    鉦貴、賴緯駿、張駿達、曾瑞穎所出具之報告書可證（見原
    審卷(一)第78、104至110頁）；復經參諸上訴人入伍後，即多
    次因逾假、不假離營、內務不整、脫哨、不服管教、未經允
    許私自拿取他人物品及遺失識別證等嚴重違反部隊規定情事
    ，經部隊長官為禁足、罰勤等處分（有簽呈可稽－見原審卷
    (一)第79至97頁）；且上訴人於入伍後不久，即已逐漸出現上
    述情緒不穩定、失眠、說話語無倫次、無法配合目前工作與
    作息、欲攻擊他人、自殺意念、幻聽與逃兵等病症（見原審
    卷(一)第 175頁），是尚難僅憑該連上尉連長曾瑞穎指示將上
    訴人之床舖移至中山室一節，即據以認定其係欲藉此對上訴
    人為精神上之虐待，而有不當管教之情事；且依上開情節，
    亦難認定上訴人罹患精神分裂症係因其床舖被移至中山室所
    致。
五、綜上所述，上訴人既無法證明其服役之部隊長官有何不法管
    教，致侵害其身體及健康之情事，則上訴人依據國家賠償法
    第2條第2項前段及民法第195條第1項之規定，請求被上訴人
    賠償其非財產上損害之慰撫金 1千萬元，並加付法定遲延利
    息，為無理由，不應准許。從而，原審所為上訴人敗訴之判
    決，核無違誤，上訴意旨指摘原判決不當，求予廢棄改判，
    為無理由，應予駁回。
六、至兩造其餘之攻擊或防禦方法及未經援用或進行調查之證據
    ，經本院斟酌後，認為均不足以影響本判決之結果，自無予
    以調查或逐一詳予論駁之必要。附此敘明。
七、據上論結，本件上訴為無理由，依民事訴訟法第449條第1項
    、第78條，判決如主文。
中    華    民    國    95    年    11   月    14     日
                    民事第四庭
                        審判長法  官  張劍男
                              法  官  丁蓓蓓
                              法  官  彭昭芬
正本係照原本作成。
如不服本判決，應於收受送達後20日內向本院提出上訴書狀，其
未表明上訴理由者，應於提出上訴後20日內向本院補提理由書狀
（均須按他造當事人之人數附繕本）上訴時應提出委任律師或具
有律師資格之人之委任狀；委任有律師資格者，另應附具律師資
格證書及釋明委任人與受任人有民事訴訟法第 466條之1第1項但
書或第2項（詳附註）所定關係之釋明文書影本。
中    華    民    國    95    年    11    月    15    日
                              書記官  丁華平
附註：
民事訴訟法第466條之1（第1項、第2項）：
對於第二審判決上訴，上訴人應委任律師為訴訟代理人。但上訴
人或其他法定代理人具有律師資格者，不在此限。
上訴人之配偶、三親等內之血親、二親等內之姻親，或上訴人為
法人、中央或地方機關時，其所屬專任人員具有律師資格並經法
院認為適當者，亦得為第三審訴訟代理人。


司法院資訊處製作；財團法人民間司法改革基金會備份。
